臺灣板橋地方法院民事判決　　　　　　95年度勞簡上字第15號
上訴人即附　乙○○
帶被上訴人
訴訟代理人　蘇衍維律師
複　代理人　甲○○
被上訴人即　李惠如事務所即李惠如
附帶上訴人
訴訟代理人　柏有為律師
　　　　　　張文輝律師
複　代理人　尹純孝律師
上列當事人間請求給付資遣費等事件，上訴人對於中華民國92年
3月28日本院板橋簡易庭95年度板勞簡字第4號第一審判決提起上
訴，被上訴人並提起附帶上訴，本院於95年12月26日言詞辯論終
結，判決如下：
    主      文
原判決關於駁回上訴人後開第二項之訴，及該部分假執行之聲請
，暨訴訟費用（確定部分除外）之裁判廢棄。
被上訴人應再給付上訴人新臺幣玖萬柒仟捌佰貳拾壹元及自民國
九十四年九月一日起至清償日止按週年利率百分之五計算之利息
。
上訴人其餘上訴及附帶上訴人之附帶上訴均駁回。
第一審（確定部分除外）、第二審訴訟費用，關於上訴部分由被
上訴人負擔十分之九，餘由上訴人負擔；附帶上訴訴訟費用由附
帶上訴人負擔。
    事實及理由
壹、上訴人即附帶被上訴人乙○○（以下簡稱乙○○）起訴主張
    ：其自民國91年7 月29日起受僱於被上訴人即附帶上訴人李
    惠如事務所（以下簡稱李惠如），從事記帳工作。其於94年
    4 月懷孕，當時正值報稅期間，工作量相當大，又因曾有流
    產之紀錄，乃特別向李惠如通知懷孕之消息，並請求減輕工
    作負擔。嗣於同年6 月2 日李惠如告知稱其有孕在身，可將
    全職工作改為抽傭之方式，全天在家工作，每月有新臺幣（
    下同）10,000元左右之收入，無產假但勞健保可掛在其事務
    所等語。因李惠如提出之方式將使其無法享有勞動基準法（
    下稱勞基法）及兩性工作平等法所規定之產假及產假期間薪
    資照付之權益，且薪資大幅降低，其於錯愕之餘經李惠如同
    意而請假五日以思考是否同意上述方式。同年月7 日中午乙
    ○○銷假上班，並向李惠如表示無法同意上開方式，希望繼
    續正常工作。詎李惠如竟於同年月10日中午告知其因違反工
    作規則第1 條第3 項之規定應予開除（未說明具體原因），
    並將給付乙○○93年結算獎金11,400元及6 月份薪資、資遣
    費合計30,000元，而要求乙○○簽署自願離職申請書，因其
    不願簽署離職申請書，李惠如隨即收回其持有之辦公室鑰匙
    ，明示拒絕受領其所提供之勞務，致其無法繼續至事務所上
    班，其為非自願離職等情，乃依勞基法第14條第4 項之規定
    、就業保險法第38條第1 項之規定及民法第184 條第2 項、
    第487 條第1 項之規定，向李惠如請求資遣費98,370元、及
    因雇主未以其名義投保勞工就業保險所造成無法領取失業給
    付之損害125,280 元及自94年6 月11日起至6 月23日止之薪
    資14,209元，爰求為判命李惠如給付237,859 元，及加付自
    94年8 月8 日起算之法定遲延利息等語。
貳、被上訴人即附帶上訴人李惠如事務所即李惠如則以：乙○○
    係經協商同意自請離職，其並未違法解僱乙○○。因乙○○
    與事務所同仁勢如水火，且多次向其表示請辭之意，其遂於
    94年6 月10日順乙○○所請向乙○○表示不再強留乙○○於
    其事務所工作，乙○○亦隨即繳回辦公室鑰匙，約定於94年
    6 月13日至事務所取回私人物品，乙○○於離去之時並向同
    仁揮手言別，則乙○○於自請離職後，再請求其給付資遣費
    、失業給付等，依法自屬無據。縱若認乙○○並無自請離職
    之意思，則兩造勞動契約仍繼續存在，乙○○自當依兩造勞
    動契約提供勞務，其亦多次催告乙○○返回事務所上班，惟
    自94年6 月10日後乙○○即拒絕服勞務，並因繼續曠職三日
    ，乃於同年月30日依勞基法第12條第6 款規定通知乙○○終
    止勞動契約，兩造間之勞動契約應認於94年7 月1 日發生契
    約終止之效力，是依法乙○○亦不得向其請求資遣費及失業
    給付等語資為抗辯。
參、原審判命李惠如應給付乙○○118,044 元及自訴狀繕本送達
    翌日即94年9 月1 日起至清償日止按週年利率5%計算之利息
    ，另駁回乙○○其餘之訴。乙○○就其敗訴部分提起一部上
    訴，其上訴聲明： (1)原判決不利於上訴人部分廢棄。 (2)
    上廢棄部分，李惠如應再給付乙○○105,606 元及自94年8
    月8 日起至清償日止，按週年利率5%計算之利息（乙○○就
    其餘敗訴之14,209元本息部分，未聲明不服，已告確定）。
    李惠如則聲明：上訴駁回，並提起附帶上訴請求： (1)原判
    決不利附帶上訴人之部分廢棄。 (2)上廢棄部分，附帶被上
    訴人原審之訴駁回。乙○○就附帶上訴部分，則聲明：附帶
    上訴駁回。
肆、兩造不爭執之事實：
一、乙○○於91年7 月29日起受僱於李惠如事務所擔任記帳工作
    。因本件有關給付工資，資遣費等之勞資爭議，兩造曾於94
    年6 月29日在台北縣政府勞工局 (以下稱北縣勞工局)協 調
    ，有該日協調會議記錄在卷可稽。
二、李惠如已於94年7 月5 日給付乙○○工資7,107 元、結算獎
    金11,400元，有乙○○簽收上開金額支票之影本附卷可證。
伍、本院於95年8 月30日準備程序為爭點之整理，兩造爭執之事
    項（本院卷第107 、108 頁）：
一、上訴部分：上訴人得否向被上訴人請求失業給付之損失？
（一）被上訴人是否未依就業保險法之規定，為上訴人於就職期
      間辦理投保手續，致其無法申請失業給付？
（二）兩造關於上訴人請領失業給付之損失數額，以及計算依據
      之投保薪資金額之爭執？以及計算依據之投保薪資金` 額
      之爭執？
二、附帶上訴部分：附帶被上訴人得否向附帶上訴人請求給付資
    遣費？
（一）附帶被上訴人究係自動申請離職，亦或係遭附帶上訴人解
      僱？
（二）縱兩造未於上開期日終止勞動契約，惟附帶上訴人得否以
      附帶被上訴人曠職為由，依勞動基準法第12條第6 款終止
      雙方勞動契約？
（三）兩造關於附帶被上訴人平均工資之爭執？
陸、得心證之理由：
一、關於上訴部分：
（一）按民法第184 條第2 項規定：「違反保護他人之法律，致
      生損害於他人者，負賠償責任。但能證明其行為無過失者
      ，不在此限。」，本項所保護之客體包括權利、利益在內
      ，就業保險法旨在保障勞工職業訓練及失業一定期間之基
      本生活 (就業保險法第1 條參照)， 該法第11 條 並設失
      業給付之規定，且由該法第5 條第1 項前段、第38條第1
      項分別規定：「年滿十五歲以上，六十歲以下，受僱之本
      國籍勞工，應以其雇主或所屬機構為投保單位，參加本保
      險為被保險人。」「投保單位不依本法之規定辦理加保手
      續者，按自應為加保之日起，至參加保險之日止應負擔之
      保險費金額，處以十倍罰鍰。勞工因此所受之損失，並應
      由投保單位依本法規定之給付標準賠償之。」，該法係採
      強制保險。而失業給付之發放，依同法第16條第1 款規定
      ：「失業給付每月按申請人離職辦理本保險退保之當月起
      前六個月平均月投保薪資百分之六十發給，最長發給六個
      月。」準此，就業保險法應認為屬於民法第184 條第2 項
      規定之保護他人之法律範疇。
（二）經查，李惠如未在就業保險法施行之日即92年1 月1 日為
      乙○○辦理勞工就業保險投保手續一節，為兩造所不爭，
      李慧如並因此而遭主管機關勞工保險局 (以下稱勞保局)
      處以罰鍰，有勞保局94年8 月16日勞局承字第0940104687
      0 號函在卷可稽（本院卷第121 頁）。據此，李惠如有乙
      ○○所指違反保護他人之法律即就業保險法情事，足堪認
      定。而本院依職權向勞保局函詢有關核發失業給付之要件
      及數額，經該局於95年10月5 日以保給失字第0956071541
      0 號函覆，其中第三項稱：「查乙○○女士前以94年6 月
      10日自李惠如稅務會計記帳代理人離職，並於同年7 月12
      日辦理求職登記及申請失業給付，前經本局以其未曾在該
      單位加保，不符失業給付請領規定而核定不予給付在案」
       (本院卷第115 頁)， 足證因李惠如未依就業保險法之規
      定，為乙○○於就職期間辦理投保手續，致乙○○向勞保
      局申請失業給付時被核定不予給付，而受有損失之情事，
      乙○○並據此請求依民法第184 條第2 項及就業保險法第
      38條規定請求依就業保險法規定之給付標準賠償損害，為
      有理由。應賠償失業給付金額之計算，依前開勞保局復函
      第三項後段稱：「依照勞工保險投保薪資分級表，月薪總
      額在31,801元至33,300元者，適用第17級投保薪資33,300
      元；另月薪資總額在27,601元至28,800元者，適用第14級
      投保薪資28,800元。又按蔡女士如離職當月起前6 個月平
      均月投保薪資為33,300元，其每個月可請領之失業給付金
      額為19,980元；如其離職當月起前6 個月平均月投保薪資
      為28,800元，其每個月可請領之失業給付金額為17,280元
      」（本院卷第116 頁）。查乙○○離職前之每月平均工資
      為31,995元 (詳後開二 (四)所 述)， 應適用第17級投保
      薪資33,300元，則每個月可請領之失業給付金額為19,980
      元，以6 個月計算總額為119,880 元（19,980×6 =119,8
      80）。
二、 附帶上訴部分：
（一）李惠如辯稱乙○○係自動申請離職，然為乙○○所否認，
      乙○○並主張係遭非法解僱等。惟查：
  １、按當事人主張有利於己之事實者，就其事實有舉證之責任
    　，民事訴訟法第277 條前段定有明文。兩造對於94年6 月
      10日乙○○有無自願離職乙節存有爭執，依前揭舉證責任
      分配之法則，關於乙○○係自動申請離職之事實乃有利於
      李惠如之積極事實，自應由李惠如負舉證之責。李惠如雖
      辯稱乙○○早有離職另覓高就之意，經其予以慰留，但因
      乙○○與同事相處關係日趨惡化，遂順其所請同意其離職
      等語。然查李惠如雖提出員工張惠雯等二人所寫之字條欲
      證明上開情事，惟核其日期為94年7 月4日 ，顯係於乙○
      ○離職後所寫，且字條內容亦與乙○○是否自願離職乙節
      無關，尚難證明乙○○為自願離職。又兩造曾因資遣費、
      工資、離職證明等事項，於94年6 月29日經北縣勞工局處
      理勞資爭議協調，結論為兩造就工資、結算獎金、服務證
      明協調成立，李惠如將於同年7 月5 日給付工資7,107 元
      及結算獎金11,400元，乙○○領取後不得再以工資、結算
      獎金、服務證明書提起爭議。而資遣費及預告工資及資遣
      證明部分則協調不成立，有該次協調會議記錄可稽（本院
      卷第68頁），乙○○自認已於94年7 月5 日受領工資7,10
      7 元、結算獎金11,400元（本院卷第73頁）。是若乙○○
      於94年6 月10日自動申請離職、並經李惠如同意者，衡情
      自會就離職證明、當月工資等事項為開具證明或結算，而
      非僅就乙○○持有之事務所鑰匙為收回之處理，而未辦理
      離職及業務交接手續。惟迄至乙○○向北縣勞工局請求勞
      資爭議協調時，方就該工資事項為調解成立，是李惠如辯
      稱乙○○於94年6 月10日係自動申請離職者，自難採信，
      李惠如就此並未舉證以實其說。
  ２、乙○○主張因其不同意先前李惠如所提將全職工作改為抽
    　傭方式，於94年6 月10日遭李惠如非法解僱，雖為李惠如
      所否認，惟李惠如既於該日將乙○○所持有之辦公室鑰匙
      收回，則其主觀上自有不願乙○○繼續任職於其事務所之
      意，嗣又同意乙○○回其事務所取回個人物品，且李惠如
      亦不能證明乙○○為自願離職，則由勞工通常為經濟上弱
      者之常情觀之，在雇主已收回辦公室鑰匙之情況下，勞工
      希望繼續工作而提供勞務亦顯無希望，自難期待勞工有認
      識尚未遭雇主解雇之可能，則乙○○主張其並非自願離職
      而係遭非法解僱者，堪信為真正。
（二）若認兩造未於94年6 月10日終止勞動契約者，李惠如得否
      以乙○○曠職為由，依勞基準第12條第1 項第6 款終止雙
      方勞動契約？
      按勞工無正當理由繼續曠工3 日，或1 個月內曠工達6日
      者，雇主得不經預告終止契約，勞基法第12條第1 項第6
      款定有明文。是勞工之曠工非屬無正當理由者，雇主自不
      得據以終止勞動契約。查乙○○於上開期日非自願離職，
      隨即於94年6 月12日寄發第2323號存證信函要求李惠如應
      給付資遣費，同月15日向北縣勞工局請求協調勞資爭議，
      而由北縣勞工局排定於同月29日為協調，乙○○並隨後寄
      發第106 號存證信函予李惠如，表示不能同意事務所將其
      開除在先、又要求其回去上班之矛盾作法；而李惠如則分
      別於94年6 月22、30日寄發第400 號、第419 號存證信函
      予乙○○，催告乙○○返回工作單位補辦請假手續未果後
      ，乃表示依勞基法第12條第1 項第6 款規定終止雙方勞契
      約等情，有兩造所提出之存證信函及勞資爭議協調會議紀
      錄附卷可稽 (本院卷第62至69頁)。 李惠如收回辦公室鑰
      匙後，顯已預示拒絕受領勞務，乙○○因此向北縣勞工局
      申請協調，於北縣勞工局29日協調該勞資爭議前，乙○○
      未至事務所工作非屬無正當理由之曠工，李惠如於6 月30
      日寄發第419 號存證信函通知依上開規定終止勞動契約者
      ，應屬無據。
（三）按雇主違反勞動契約或勞工法令，致有損害勞工權益之虞
      者，勞工得不經預告終止契約，同法第17條關於發給勞工
      資遣費之規定於本條終止契約準用之，勞基法第14 條 第
      1 項第6 款、第4 項定有明文。乙○○係因李惠如違法解
      僱之非自願離職，而兩造於94年6 月29日至北縣勞工局協
      調，兩造同意就工資、結算獎金、服務證明成立協議，李
      惠如於同年7 月5 日給付乙○○94年6 月已上班日數之工
      資7,107 元及結算獎金11,400元，乙○○領取後不得再以
      工資、結算獎金、服務證明書提起爭議。而資遣費及預告
      工資及資遣證明部分則協調不成立，乙○○隨即於同年7
      月8 日寄發第120 號存證信函予李惠如，表示依上開規定
      終止雙方之勞動契約，有附卷之上開存證信函影本可稽 (
      本院卷第70頁)， 則其依勞基法第14條規定請求李惠如給
      付資遣費，自屬有據。而李惠如於94年6 月10日將辦公室
      鑰匙收回，並兩造於勞工局協調時同意以6 月10日為當月
      工資及服務證明書之結算點，則應以該日為乙○○離職日
      ，並為計算平均工資事由發生之日。
（四）勞基法第17條規定有關發給勞工資遣費之計算標準為：
      「一、在同一雇主之事業單位繼續工作，每滿一年發給相
      當於一個月平均工資之資遣費。二、依前款計算之剩餘月
      數，或工作未滿一年者，以比例計給之。未滿一個月者以
      一個月計。」，而依同法第4 條第3 、4 款分別規定：「
      工資：謂勞工因工作而獲得之報酬；包括工資、薪金及按
      計時、計日、計月、計件以現金或實物等方式給付之獎金
      、津貼及其他任何名義之經常性給與均屬之。」，「平均
      工資：謂計算事由發生之當日前六個月內所得工資總額除
      以該期間之總日數所得之金額。工作未滿六個月者，謂工
      作期間所得工資總額除以工作期間之總日數所得之金額。
      工資按工作日數、時數或論件計算者，其依上述方式計算
      之平均工資，如少於該期內工資總額除以實際工作日數所
      得金額百分之六十者，以百分之六十計。」。兩造對工資
      、平均工資之計算有所爭執，分別論述如下：
  １、全勤獎金得否計入工資？
      按全勤獎金係以勞工出勤狀況而發給，具有因工作而獲得
      之報酬之性質，應屬工資範疇。從而，乙○○主張於94年
      4 月之全勤獎金1,000 元應計入當月工資內，為有理由。
  ２、誤餐費是否為工資？
      按93年9 月22日修正公布之勞動基準法施行細則第10條規
      定：「本法第二條第三款所稱之其他任何名義之經常性給
      與係指左列各款以外之給與…九、差旅費、差旅津貼、交
      際費、夜點費及誤餐費。」，該款規定雖於94年6 月14日
      再為修正公布，而將誤餐費刪除，然乙○○離職日既為94
      年6 月10日，則應適用94年6 月14日修正前之上開規定，
      即誤餐費非屬經常性給與之工資，李惠如辯稱誤餐費不應
      計入工資內，應屬可採。
  ３、綜上，自94年6 月10日之前一日即94年6 月9 日往前回溯
      6 個月至93年12月10日止，共計182 天 (31-9+31+28+31+
      30+31+9=182） ，依兩造不爭執之93年12月至94年5 月薪
      資表，及於北縣勞工局調解成立之94年6 月工資，計算乙
      ○○於上揭期間所得工資總額為19,4106 元 (32,000〔93
      年12月10日至31日薪資〕÷31×22+32,800 〔94年1 月份
      薪資〕+32,800 〔94年2 月份薪資〕+32,800 〔94年3 月
      份薪資〕+ （32, 800 +1,000）〔94年4 月份薪資〕+32,
      800 〔94年5 月份薪資〕+7,107÷10×9 〔94年6 月1 日
      至9 日薪資〕），以上開工資總額，除以上開總日數後之
      日平均工資，再乘以30則為月平均工資31,995元(19,4817
      ÷182 ×30≒31,995，元以下四捨五入)。 乙○○主張其
      每月平均工資為37,900元，除將誤餐費計入工資外，且94
      年6 月工資非以實際領得之7,107 元計算，另李惠如辯稱
      每月平均工資為25, 748 元，係按94年7 月1日 往前推算
      6 個月工資計算，與上開規定不符，均無可取。乙○○自
      91年7 月29日到職日至94年6 月10日離職共計2 年11月9
      日，依勞基法第17條之規定，李惠如應給付3 個月平均工
      資之資遣費95,985元。
（五）按給付有確定期限者，債務人自期限屆滿時起，負遲延責
      任。若給付無確定期限者，債務人於債權人得請求給付時
      ，經其催告而未為給付，自受催告時起，負遲延責任。其
      經債權人起訴而送達訴狀者，與催告有同一之效力。遲延
      之債務，以支付金錢為標的者，債權人得請求依法定利率
      計算之遲延利息。應付利息之債務，其利率未經約定，亦
      無法律可據者，週年利率為5%。民法第229 條第1 項、第
      2 項、第233 條第1 項前段、第203 條分別定有明文。查
      乙○○請求李惠如給付資遣費、失業給付等，依上開民法
      規定，應認其給付無確定期限，而以乙○○起訴狀繕本送
      達李惠如之翌日即94年9 月1 日起(原 審卷第26頁），李
      惠如始負遲延責任。至乙○○主張應自94年8 月8 日起給
      付遲延利息一節，本院曾闡明應補正利息起算之依據（本
      院卷第39頁），惟其未舉證以實其說，自不足採。
柒、綜上所述，上訴人依勞基法第14條第1 項第6 款、第4 項、
    民法第184 條第2 項、就業保險法第38條之規定，請求被上
    訴人李惠如給付上訴人資遣費95,985元、失業給付119,880
    元共計215,865 元，及均自起訴狀繕本送達之翌日即94年9
    月1 日起至清償日止，按週年利率5%計算之利息，於法有據
    ，應予准許，其逾此範圍之請求，於法無據，應予駁回，其
    敗訴部分，假執行之聲請亦失所依據，應併予駁回。原審就
    上開應准許部份，僅判決被上訴人給付上訴人118,044 元及
    自94年9 月1 日起按週年利率5%計算之利息之請求，而駁回
    上訴人其餘之97,821元本息請求部分，應有未洽，上訴意旨
    指摘原判決上開部分不當，求予廢棄改判，為有理由，應由
    本院予以廢棄，改判如主文第2 項所示。至原審命被上訴人
    給付上訴人118,044 元本息之請求，並依職權宣告假執行、
    酌定相當擔保金為免為假執行之諭知，核無不合，附帶上訴
    意旨指摘原判決上開不當，求予廢棄改判，為無理由，應予
    駁回。
捌、本件為判決之基礎已臻明確，兩造其餘之陳述及所提其他證
    據，經本院斟酌後，認為均於判決之結果無影響，亦與本案
    之爭點無涉，自無庸逐一論述，併此敘明。
玖、據上論結，本件上訴為一部有理由，一部無理由，附帶上訴
    為無理由，依民事訴訟法第436 條之1 第3 項、第450 條、
    第449 條第1 項、第79條、第78條，判決如主文。
中　　華　　民　　國　　96　　年　　1 　　月　　9   　日
                  民事第二庭  審判長法　官　梁宏哲
                                    法　官　程怡怡
                                    法　官　徐福晉
以上正本係照原本作成
不得上訴
中　　華　　民　　國　　96　　年　　1 　　月　　9   　日
                              書記官　劉怡欣
